臺灣高等法院民事判決
111年度勞上易字第19號
上  訴  人  台灣電力股份有限公司

法定代理人  曾文生  
訴訟代理人  林富華律師
被 上訴 人  何永德  
            林志誠  
            游郅銳  
            顏偉明  
            莊富洸  
            林淮洵  

共      同
訴訟代理人  葉錦郎律師
上列當事人間請求給付退休金差額事件，上訴人對於中華民國11
0年11月30日臺灣臺北地方法院110年度勞訴字第273號第一審判
決提起上訴，本院於111年4月12日言詞辯論終結，判決如下：
    主      文
上訴駁回。
第二審訴訟費用由上訴人負擔。
原判決主文第一項所命上訴人給付被上訴人林淮洵法定遲延利息
部分減縮為自附表一利息起算日欄編號6所示日期即一一０年十一
月一日起至清償日止，按年息百分之五計算之利息。
    事實及理由
壹、程序方面：
一、上訴人法定代理人原為楊偉甫，嗣於民國111年3月8日變更
    為曾文生，業據其具狀聲明承受訴訟，並提出行政院111年3
    月8日院授人培字第0000000000號函、經濟部111年3月8日經
    人字第00000000000號函為憑（見本院卷第87至90頁），核
    無不合，應予准許。
二、按第二審訴之變更或追加，非經他造同意，不得為之。但有
    擴張或減縮應受判決事項之聲明者，不在此限，民事訴訟法
    第446條第1項、第255條第1項第3款分別定有明文。查被上
    訴人林淮洵在原審起訴請求上訴人給付自109年8月1日起算
    之法定遲延利息，嗣於本院減縮起訴請求自附表一「利息起
    算日」欄編號6所示日期即110年11月1日起算之法定遲延利
    息（見本院卷第80頁），核屬減縮起訴聲明，復經上訴人同
    意（見本院卷第80頁），應予准許（上開減縮部分，下不贅
    述）。
貳、實體方面：
一、被上訴人何永德、林志誠、游郅銳、顏偉明、莊富洸、林淮
    洵（下分稱其名，合稱被上訴人）主張：伊等各自附表一「
    服務年資起算日」欄所示之日起受僱於上訴人，擔任上訴人
    協和發電廠員工，於退休舊制年資結清前工作職稱均為機械
    技術員，屬於勞動基準法之員工，且分別於附表一「退休或
    舊制年資結清日」欄所示日期結清舊制年資退休金或退休。
    又伊等依上訴人之輪班提供勞務，從事全天候24小時三班制
    輪流作業，分為日班（上午8時至下午4時）、小夜班（下午
    4時至深夜12時）與大夜班（深夜12時至翌日上午8時），各
    班工作性質均同，僅服勤時間不同，上訴人亦按伊等實際到
    班輪值大夜班、小夜班，分別發給伊等新臺幣（下同）400 
    元、250元之夜點費（下稱系爭夜點費），此費用與一般常
    見為應付臨時性業務需求偶一為之之情形有別，又因夜點費
    係針對夜間工作輪值、實際輪值次數為核發條件，應符合勞
    動基準法（下稱勞基法）第2條第3款規定之經常性給付、具
    勞務對價性而為平均工資一部，上訴人在結清伊等舊制年資
    退休金時，本應將系爭夜點費納入平均工資以計算伊等退休
    金。詎上訴人在附表一「退休或舊制年資結清日期」欄結清
    伊等舊制年資時，未將系爭夜點費納入平均工資計算退休金
    ，自應補發給付伊等如附表一「應補發金額」欄所示退休金
    本息等語。爰依臺灣省工廠工人退休規則（下稱退休規則）
    第9條第1款與勞基法第55條第1項、第3項、第84條之2、勞
    工退休金條例（下稱勞退條例）第11條規定，請求上訴人應
    給付分別如附表一「應補發金額」欄所示金額，及分別自如
    附表一「利息起算日」欄所示之起算日起至清償日止，按年
    息5％計算利息之判決。
二、上訴人則以：
　　㈠伊為經濟部所屬國營事業機構，依國營事業管理法(下稱國
      管法)第14條及第33條規定，伊所屬人員之待遇及福利，
      應依行政院及經濟部相關規定標準，依「經濟部所屬事業
      人員退休撫卹及資遣辦法作業手冊」（下稱系爭作業手冊
      ）第2章「工資及平均工資」第1條「工資」及第2條「平
      均（薪）工資」之規定內容，經濟部關於「經常性給與」
      之項目已有特別指定，未列入之其餘項目如系爭夜點費應
      排除不列為工資，且伊採單一薪給制度，被上訴人之每月
      基本薪給已充分反應所從事工作之報酬，故系爭夜點費自
      始即係恩惠性、獎勵性之單方額外給與，非屬工資範疇。
      且夜點費起源於日據時代，係伊體卹夜間出勤小夜、大夜
      班員工而給與購買宵夜點心之福利措施，係單方恩惠性給
      與，不具工資性質，嗣64年間為解決發放食品須檢附收據
      報銷等手續之繁瑣，乃改以發放現款方式代之，但未變更
      其恩惠給與之性質。又系爭夜點費係針對實際輪值小夜、
      大夜班之員工而發給，必須出勤2小時以上始能報支領取
      ，非按比例領取，值班連跨初夜及深夜者，只能報支深夜
      點心費，金額並不因出勤員工之職等、年薪、技能、工作
      種類及複雜性、工作時間長短不同而有差別，伊是否調整
      係參酌公司經營狀況及負擔能力，並未隨消費者物價指數
      上漲或公司調薪幅度即為調整，此實與勞務對價之工資評
      定原則不符，其性質本屬於購買點心予夜間輪班員工代金
      ，顯係恩惠性福利措施，尤其系爭夜點費中非加發部分即
      初夜點心費75元、深夜點心費150元部分，不論是否為輪
      班人員出勤時均可支領者，其屬餐費性質應更為明確。另
      74年2月27日所制訂之勞基法施行細則第10條第9款明文規
      定將「夜點費及誤餐費」排除於工資之範疇，該款規定直
      至94年6月14日始予修正刪除，修正理由並未明示夜點費
      、誤餐費屬於工資，且行政院勞工委員會（下稱勞委會）
      94年6月20日勞動2字第0000000000號函、94年9月12日勞
      動2字第0000000000號函，並未因前開法規刪除而認定夜
      點費當然為工資之一部分，故系爭夜點費本即屬於餐費之
      性質，為福利措施，無論前開施行細則規定修正前或後，
      均非屬工資之範疇。
　　㈡被上訴人為勞退條例施行後選擇適用勞退新制之僱用人員
      ，依勞退條例第11、13條規定，勞僱雙方得以不低於勞基
      法有關基數計算之規定結清舊制年資退休金，此項結清在
      台灣電力工會等單位向伊公司及經濟部爭取多年後，被上
      訴人於108年12月間分別簽訂年資結清協議書（下稱系爭
      協議書），其中第2條即約定平均工資之計算悉依據行政
      院82年12月15日台82經00000號函核定之經濟部所屬事業
      機構列入計算平均工資之給予項目表之規定辦理，此即系
      爭夜點費非屬結清舊制年資退休金之平均工資計算範疇，
      被上訴人即不得於本件主張系爭夜點費應列入平均工資而
      訴請補發結清金額。　　　
　　㈢縱認系爭夜點費屬於工資，依勞基法第84條之2之規定，被
      上訴人於勞基法施行前之年資，關於退休金之平均工資計
      算，應依當時之相關規定，94年6月14日以前勞基法施行
      細則明文將夜點費排除於工資範疇，100年間以前關於夜
      點費之民事訴訟均係個案認定系爭夜點費非屬得計入平均
      工資發給退休金之範疇，故被上訴人於勞基法施行前有關
      舊制年資結清金額之計算，自不應包括系爭夜點費，至多
      僅在勞基法施行後之年資始得列入，以被上訴人結清舊制
      年資退休金前領取輪班人員加發初夜點心費175元及輪班
      人員加發深夜點心費250元計算，伊分就平均夜點費（含
      加發）及平均加發夜點費，各按勞基法施行前、後之基數
      計算被上訴人之退休金如附表二「應補發舊制結清金額（
      算法一）」欄所示（即縱認系爭夜點費具工資性質，應以
      加發部分為限始得列入平均工資計算舊制年資結清金額，
      即加發初夜點心費每次175元、加發深夜點心費每次250元
      ），或附表二「應補發舊制結清金額（算法二）」欄所示
      （即系爭夜點費於勞基法施行前非工資，縱認於勞基法施
      行後屬工資之一部，亦應自勞基法施行後始計入平均工資
      計算舊制年資結清金額），或附表二「應補發舊制結清金
      額（算法三）」欄所示（即縱認加發初夜點心費175元、
      加發深夜點心費250元部分具工資性質，亦應自勞基法施
      行後始列入平均工資計算舊制年資結清金額），其中以附
      表二「應補發舊制結清金額（算法三）」欄所示最為可採
      等語，資為抗辯。
三、原審為被上訴人全部勝訴之判決，並依職權為假執行宣告及
    依聲請附條件免為假執行。上訴人聲明不服，提起上訴，林
    淮洵就法定遲延利息部分減縮請求自110年11月1日起算之法
    定遲延利息，上訴人上訴聲明：㈠原判決（除減縮部分外）
    廢棄。㈡被上訴人於第一審之訴駁回。被上訴人答辯聲明：
    上訴駁回。
四、兩造不爭執事項（見本院卷第79至80頁）：
　  ㈠被上訴人均任職於上訴人之協和發電廠，為純勞工，業於1
      09年7月1日辦理舊制年資結清，除林淮洵已於110年9月30
      日屆齡退休外，其餘均為在職員工；又被上訴人已領得舊
      制年資結清退休金各為：何永德366萬5,556元、林志誠44
      7萬1,278元、游郅銳344萬1,571元、顏偉明374萬4,969元
      、莊富洸364萬6,284元、林淮洵447萬0,878元，有上訴人
      舊制年資結清退休金計算清冊可稽（見原審卷第25至30頁
      ）。
　  ㈡被上訴人之服務年資起算日、結清基數、平均夜點費（含
      加發）等明細，均如附表一及上訴人提出之舊制結清人員
      所示。
　  ㈢上訴人係採24小時全天連續作業，分為日班、小夜班、大
      夜班輪班作業，各班工作性質相同、服勤時間不同，被上
      訴人工作內容均需輪班。
　  ㈣上訴人給予輪班工作人員發給之夜點費，自92年1月起小夜
      班夜點費每次為250元（含一般初夜夜點費75元及加發初
      夜夜點費175元）、大夜班夜點費每次400元（含一般深夜
      夜點費150元及加發深夜夜點費250元），由實際輪班或代
      班人領取，每人每日金額相同，不因員工作業種類、年資
      、職級而異，有上訴人92年3月2日電人字第09202061631
      號函可稽（見原審卷第186至188頁）。
　  ㈤上訴人如原審卷第83頁所列應補發舊制結清金額算法一、
      二、三所示金額，以及上訴人如附表一所列應補發舊制結
      清金額算法，以所列計算式計算後均屬正確。
　  ㈥兩造曾經於108年12月間簽署系爭協議書（見原審卷第125
      至136頁）。
五、兩造各自主張、答辯如前，茲就兩造爭點及本院得心證之理
    由，分述如下：
　　㈠系爭夜點費是否應計入被上訴人之平均工資計算結清舊制
      年資退休金？系爭夜點費之適用範圍及適用期間為何？
　　⒈按勞工係受雇主僱用從事工作獲致工資者；而工資謂勞工
      因工作而獲得之報酬，包括工資、薪金及按計時、計日、
      計月、計件以現金或實物等方式給與之獎金、津貼及其他
      任何名義之經常性給與均屬之。勞基法第2條第1、3款分
      別定有明文。是工資係勞工勞動之報酬對價且為經常性之
      給與。所謂經常性之給與，只要在一般情形下經常可以領
      得之給付即屬之，舉凡某種給與係屬工作上之報酬，在制
      度上有經常性者，均得列入平均工資以之計算退休金。故
      勞工因工作所得之報酬，倘符合「勞務對價性」及「給與
      經常性」二項要件時，依法即應認定為工資。判斷某項給
      付是否具「勞務對價性」及「給與經常性」，應依一般社
      會之通常觀念為之，其給付名稱為何，尚非所問。是以雇
      主依勞動契約、工作規則或團體協約之約定，對勞工提供
      之勞務反覆應為之給與，乃雇主在訂立勞動契約或制定工
      作規則或簽立團體協約前已經評量之勞動成本，無論其名
      義為何，如在制度上通常屬勞工提供勞務，並在時間上可
      經常性取得之對價（報酬），即具工資之性質而應納入平
      均工資之計算基礎（最高法院100年度台上字第801號判決
      意旨參照）。從而，系爭夜點費是否為工資之一部分，自
      應以系爭夜點費是否為勞工給付勞務之對價且屬經常性給
      與，為判斷依據。
　　⒉查，被上訴人均為上訴人協和發電廠勞工，屬僱用人員，
      屬勞基法之勞工，依勞基法第84條之2規定，其退休金給
      與標準，依其工作年資於73年8月1日勞基法施行前後，分
      別依退休規則第9條第1款及勞基法第55條第1項之規定計
      算之。再依經濟部所屬事業人員退休撫卹及資遣辦法（下
      稱退撫辦法）第3條規定：「本辦法所稱基數，指計算事
      由發生時一個月平均工資。平均工資依勞動基準法有關規
      定辦理。」，可知經濟部所屬事業人員關於退休金計算之
      平均工資認定，亦依勞基法有關規定辦理，並無特別規定
      。且勞基法第2條第4款規定：「平均工資：謂計算事由發
      生之當日前6個月內所得『工資』總額除以該期間之總日數
      所得之金額」。是兩造間關於計算舊制年資結清基準之工
      資，自應依勞基法規定辦理，先予敘明。
    ⒊又查，被上訴人任職上訴人公司期間之工作性質，採三班
      制輪值，分日班（上午8時至下午4時）、小夜班（下午4
      或至12時）、大夜班（0時至8時）。大夜班發給400元夜
      點費，小夜班發給250元夜點費（見兩造不爭執事項㈢、㈣
      ），系爭夜點費由實際輪班或代班人領取，是被上訴人只
      要輪值大、小夜班，即可獲得固定數額之系爭夜點費，且
      被上訴人於受僱期間均須輪班工作，其等輪值大、小夜班
      已成為常態性之工作制度，與一般公司行號為應付臨時性
      之業務需求偶爾而為之者有別，系爭夜點費之給與自係屬
      被上訴人因從事常態性夜間輪值工作可取得之報酬，已具
      備「經常性給與」之要件。另上訴人給付系爭夜點費之固
      定數額雖不因被上訴人年資或職級之不同而有差異，然發
      給之總數額隨其等夜間出勤時數多寡而變化之情，有被上
      訴人提出之109年度薪給資料可憑（見原審卷第32頁、第3
      4頁、第36頁、第38頁、第40頁、第42頁），亦即被上訴
      人提供勞務之工作時間分布在前述大、小夜班時段愈多者
      ，所得領取系爭夜點費數額愈高，被上訴人每月所得領取
      之系爭夜點費數額，與其等從事夜間工作總時數息息相關
      ，即使每月夜間工作時數可能因排班時段而有不同，惟系
      爭夜點費數額仍係依其等輪值大、小夜班之次數多寡為計
      算基準，是上訴人發放之系爭夜點費，實質上係被上訴人
      因從事大、小夜班之夜間工作所領取之工作報酬，其數額
      計算與夜間勞務提供次數構成對價關係。又上訴人發放之
      系爭夜點費數額係依被上訴人夜間工作時間長短、是否跨
      夜而有差異，其中小夜班之夜點費為250元（92年1月1日
      以前為150元），大夜班夜點費為400元（92年1月1日以前
      為300元），顯非屬上訴人提供勞工購買值夜餐點之費用
      ，實係因輪值大、小夜班之工作時段不利於勞工之生活及
      健康，始就於夜間從事與白天相同工作內容之勞工給與較
      佳之工資待遇，此種因時間之特殊工作條件而對勞工所增
      加之現金給付，係為彌補勞工因於特殊工作時間提供勞務
      之特殊辛勞與負擔，應認係雇主直接對勞工提供之勞務附
      加為更進一步之報酬，本質上應屬勞工於該值班時段之勞
      務對價。縱上訴人未區分員工之薪資高低、工作內容及職
      級等項，統一發給相同金額之系爭夜點費，然不影響其係
      因環境、時間等特殊工作條件始提出之勞務對價，亦難僅
      以系爭夜點費之數額相同乙節，遽認系爭夜點費屬於恩惠
      性給與。則系爭夜點費應屬兩造間就特定之工作條件達成
      協議，並成為勞工於一般情形下經常可以領得之給付，其
      性質上屬勞工因工作所獲之報酬，在制度上亦具有經常性
      ，符合「勞務對價性」及「經常性給與」之要件，自應屬
      工資之一部分。是被上訴人主張系爭夜點費，應屬工資範
      疇等語，自屬有據。
    ⒋上訴人辯以依國管法第14條、第33條規定及系爭作業手冊
      第1條及第2條規定，經濟部關於「經常性給與」之項目已
      有特別指定，並未列入系爭夜點費，且其採單一薪給制度
      ，所屬人員工資性質給與之認定，均係依行政院及經濟部
      相關規定辦理，「經濟部所屬事業機構之平均工資給與項
      目表」並未將系爭夜點費列入給付項目，經濟部109年8月
      28日經營字第00000000000號函亦表示未將夜點費列入工
      資計算，經濟部於96年5月17日經營字第00000000000號函
      、104年9月4日經授營字第00000000000號函均重申系爭夜
      點費為褔利措施云云，並提出系爭作業手冊、上開函文及
      經濟部82年10月15日經（82）國營000000號函暨附件為憑
      。然按國管法第14條規定：「國營事業應撙節開支，其人
      員待遇及福利，應由行政院規定標準，不得為標準以外之
      開支」，第33條規定：「國營事業人員之進用、考核、退
      休、撫卹、資遣及其他人事管理事項，除法律另有規定外
      ，由國營事業主管機關擬訂辦法，報請行政院核定」，可
      知該上開規定僅在宣示國營事業應依行政院所定相關規定
      作為給付員工工作報酬、退休之準據，並未將夜點費明示
      排除於工資性質之外。且經濟部所屬事業人員關於退休金
      計算之平均工資認定，依國管法第33條授權經濟部訂定之
      退撫辦法第3條規定，經濟部所屬事業人員關於退休金計
      算之平均工資認定，亦係依勞基法有關規定辦理，並未另
      有特別規定；且勞基法第2條第4款規定：「平均工資：謂
      計算事由發生之當日前6個月內所得『工資』總額除以該期
      間之總日數所得之金額。」等語，是兩造間關於計算退休
      金之工資，仍應依前揭勞基法之規定辦理，已如前述。雖
      系爭作業手冊「貳、工資與平均工資」記載：「、平均
      （薪）工資……（一）計算平均工資之經常性給與：目前各
      機構人員之（薪）工資，除單一薪給、延長工作時間工資
      （超時工作報酬、加班費均屬之，以下同）及經本部核定
      准併入平均工資計算之經常性給與者（如附件貳之一）外
      ，其餘項目不予列入平均工資計算……」，且該手冊附件貳
      之一給與項目表未列入「夜點費」（見原審卷第137至148
      頁），惟系爭作業手冊並非國管法所授權，至多僅為職權
      命令性質，且係由經濟部單方於80年7月間所制訂，雖能
      拘束經濟部所屬事業機關或單位，但對身為受僱人員之被
      上訴人而言，並無任何法律上之強制適用效力，更不得抵
      觸勞基法。故國營事業單位得依其事業性質及勞動態樣與
      所屬人員另行訂定勞動條件，然所約定之勞動條件仍不得
      低於勞基法所定之最低標準，相關單一薪給制、工資給與
      事項，若與勞基法有所牴觸，仍應以勞基法之規定為據，
      所謂單一薪給制僅在於確保勞工可獲得工資之計算基準，
      並不能排除勞工依其他依法令可獲得之工資，況系爭夜點
      費具有勞務對價性及經常性給與之性質，核屬勞基法第2
      條第3款所謂之工資，業已說明如前，自不得以國營事業
      採用人費率單一薪給制攸關人事營運成本薪給內涵及系爭
      作業手冊與給與項目表，遽認被上訴人同意捨棄將系爭夜
      點費列入平均工資之範疇。至上訴人所執經濟部109年8月
      28日經營字第00000000000號函暨附件（見原審卷第149至
      178頁），辯以系爭夜點費非屬工資云云，惟按民事法院
      法官依法獨立審判，本不受行政機關或行政訴訟判決認定
      事實之影響，自仍得依調查證據、本於辯論之結果，以其
      自由心證而為認定（最高法院100年度台上字第1191號判
      決意旨參照），則行政機關依其職掌就有關法規為釋示之
      行政命令，僅有參考性質，並無拘束法院之效力，本院已
      認定系爭夜點費具「勞務對價性」及「經常性給與」，屬
      勞基法第2條第3款之工資乙節，已如前述，上訴人所提之
      前開函釋，自難為有利上訴人之認定。是上訴人此部分抗
      辯，並不可取。
    ⒌上訴人又辯稱修正前勞基法施行細則第10條第9款將夜點費
      明文排除於工資之外，及94年間刪除上開條文改由具體個
      案認定，系爭夜點費本即屬於餐費之性質而為福利措施，
      無論修正前後，均非屬工資之範疇云云，並提出行政院94
      年5月30日院臺勞字第0000000000號函、勞委會94年6月20
      日勞動2字第000000000號函、94年9月12日勞動2字第0000
      000000號函、101年11月12日勞動2字第0000000000號函、
      經濟部82年10月15日經（82）國營000000號函暨其附件為
      證。查，94年6月14日修正前之勞基法施行細則第10條第9
      款雖將「差旅費、差旅津貼、交際費、夜點費及誤餐費等
      」排除於「經常性給與」之外，惟該款規定之差旅費、差
      旅津貼、交際費及誤餐費，因係就不確定之事項所支出，
      固可認定並非「經常性給與」，然此與系爭夜點費係屬固
      定輪班工作型態下經常性給與之勞務對價，並不相同，自
      不得以上訴人早年發給名目為「夜點費」，與勞基法施行
      細則第10條第9款原規定之「夜點費」係使用同一名稱，
      逕將系爭夜點費排除於勞基法第2條第3款所定經常性給與
      之外，況系爭夜點費具有「勞務對價性」及「經常性給與
      」之性質，已如前述，自不應以上訴人給付名目而認定系
      爭夜點費非屬工資，是上訴人前開辯解，並無可取。至上
      訴人所援引之上開函釋（見原審卷第71至73頁、第161至1
      71頁），因行政機關依其職掌就有關法規為釋示之行政命
      令，僅有參考性質，並無拘束法院之效力，故上訴人所提
      之前開函釋，亦難為有利上訴人之認定。
    ⒍上訴人復辯稱其自日據時代，為體恤夜間工作者而發放食
      品，嗣報銷等手續繁瑣，於64年6月起改以發放現款，仍
      屬恩惠性給與性質，且不論值班者之職級、薪給數額、工
      作內容等差異，一律支給相同數額之夜點費，被上訴人亦
      不得以其未給付系爭夜點費而拒絕提供夜班輪值工作，自
      不具勞務之對價，被上訴人不可能不知此情云云。雖上訴
      人以公文表示系爭夜點費從發放食品方式改以發放現款方
      式，名稱為「點心費」、「餐費」、「餐點費」，且曾多
      次調整系爭夜點費金額，有上訴人所提出之其64年電人一
      字第6402-0079號函、夜點費歷次調整情形、89年1月13日
      電人字第8901-0721號函、92年3月21日電人字第09202061
      631號函可考（見原審卷第179至188頁）。然依勞基法第2
      條第3款就工資所為定義，只須符合勞工因工作而獲得之
      報酬，以現金或實物等方式之經常性給與均屬之，可見實
      物給與亦在工資涵攝範圍內，縱系爭夜點費之沿革係由實
      物給與之方式改為現金而來，然因兩造在成立勞動契約時
      ，均已知悉工作型態為三班制之輪班，並均認知輪值小、
      大夜班者即可領取系爭夜點費，上訴人亦認知在被上訴人
      提供小、大夜班之勞務時，即有給付義務，被上訴人亦認
      知其等若輪值小、大夜班，即可領取此項給付，已具備在
      固定輪班工作型態下「勞務對價性」及「經常性給與」之
      性質，並不因上訴人原發給實物，後改為發給現金，或稱
      之為「餐費」、「點心費」或「餐點費」即變異其性質，
      更無法僅以夜點費給付之金額相同，即認系爭夜點費屬恩
      惠性給與。另工資之給付雖會因工作性質、年資、職級或
      員工學經歷及本身具有之專業技職能等因素而有差別，但
      是否屬於工資範疇，並非僅憑此情節為認定標準，諸如「
      伙食津貼」及「交通津貼」等數額亦屬固定，但在符合「
      勞務對價性」及「給與經常性」之要件下，亦會被認定屬
      於工資性質，自難僅以系爭夜點費之數額均相同乙節，遽
      認系爭夜點費屬於恩惠性給與。雖上訴人曾多次對夜點費
      之給付標準進行調整等情（見原審卷第181頁），但此係
      因雙方歷年運作情況下所形成之合意內容，亦無法執此否
      認系爭夜點費不符合「勞務對價性」及「給與經常性」之
      要件。是上訴人以夜點費之發放沿革及金額固定等節，辯
      以系爭夜點費係出於體恤、慰勞員工而發放，為單方面恩
      惠性給與之餐費，非屬兩造合意之工資云云，並不可取。
    ⒎上訴人另辯稱其於77年間，考量輪班人員長期於初、深夜
      輪班之辛勞，另將輪班人員之初、深夜點心費逐漸提高，
      直至92年1月起將初夜點心費加發至250元（即原先初夜點
      心費75元，另加上加發之初夜點心費175元）、深夜點心
      費加發至400元（即原先深夜點心費150元，另加上加發之
      深夜點心費250元），非輪班人員於夜間出勤因未受有夜
      點費之加發，現今仍僅領有當初支給出勤人員購買餐食之
      初夜點心費75元、深夜點心費150元，若認定系爭夜點費
      應計入平均工資之一部，亦應僅輪班人員加發夜點費部分
      （即加發之初夜點心費175元、加發之深夜點心費250元）
      計入平均工資，屬於餐費性質之初夜點心費75元與深夜點
      心費150元部分不應計入，並主張附表二算法一、三之計
      算式云云。惟系爭夜點費（含上訴人所謂初夜點心費75元
      與深夜點心費150元）已具備「勞動對價」與「經常性給
      與」兩要件，屬工資性質，已如前述，則上訴人所謂初夜
      點心費75元與深夜點心費150元，自應計入平均工資之範
      圍以計算被上訴人之退休金。是上訴人辯稱被上訴人請求
      補發退休金之金額，應排除初夜點心費75元與深夜點心費
      150元部分云云，自不可取。
    ⒏上訴人再辯以依勞基法第84條之2規定，被上訴人在勞基法
      施行前任職年資有關退休金平均工資之計算，不包括夜點
      費，勞基法施行前之年資不應將夜點費列入計算，並主張
      附表二算法二、三之計算式云云。惟按勞工工作年資自受
      僱之日起算，適用本法前之工作年資，其資遣費及退休金
      給與標準，依其當時應適用之法令規定計算；當時無法令
      可資適用者，依各該事業單位自訂之規定或勞雇雙方之協
      商計算之。適用本法後之工作年資，其資遣費及退休金給
      與標準，依第17條及第55條規定計算，勞基法第84條之2
      定有明文。則關於被上訴人勞工退休金之給與標準，在勞
      基法施行前，應依當時有效法令即退休規則第9條第1款規
      定計算，退撫辦法第6條前段，亦同此規定；勞基法施行
      後，應依同法第55條第1項第1款規定為給付標準。又退休
      規則第10條第2項規定：「前項所稱工資，依工廠法施行
      細則第4條之規定。」，工廠法施行細則第4條規定：「本
      法所稱工資係指工人因工作而獲得之報酬。不論以工資、
      薪金、津貼、獎金或其他任何名義按計時、計日、計月、
      計件給與者均屬之。」，對照前揭勞基法第2條第3款規定
      ，足見退休規則及勞基法所稱之工資，內涵相同，而系爭
      夜點費既具勞務對價性，且為經常性給付，應屬工資性質
      ，已如前述，自應將系爭夜點費納入平均工資計算退休金
      。是上訴人此部分辯解，亦不可取。
    ⒐從而，系爭夜點費具有「勞務對價性」及「經常性給與」
      性質，自屬勞基法所謂之工資，應納入平均工資計算被上
      訴人之退休金。　
　　㈡被上訴人是否受系爭協議書第2條約定拘束？
　　⒈按勞退條例施行前已適用勞基法之勞工，就其依舊制（勞
      基法）所保留之年資，與雇主約定勞僱契約仍存續下，以
      不低於勞基法所定給付標準而結清年資，無損勞工權益，
      對勞僱雙方自屬有效。勞退條例第11條第3項即闡釋此意
      旨（最高法院103年度台上字第1158號判決意旨參照）。
      乃勞基法為勞動條件之最低標準（勞基法第1條立法目的
      參照），以保障勞工權益，是倘若勞僱雙方約定低於勞基
      法之標準，勞工自得不受拘束，仍得依勞基法之最低標準
      為請求。
　　⒉被上訴人固不否認有簽署系爭協議書之事實，惟主張系爭
      協議書第2條約定，已違反勞基法第84條之2、第55條規定
      等語，上訴人辯以依系爭協議書第2條約定，系爭夜點費
      不在計算舊制年資退休金「平均工資」範圍內，被上訴人
      不得再請求將系爭夜點費納入「平均工資」據以計算所結
      清之舊制年資退休金云云。經查，系爭夜點費依勞基法規
      定應計入平均工資，被上訴人簽立結清舊制之系爭協議書
      ，其平均工資之計算既未計入系爭夜點費，已違反勞基法
      所定之給付標準，自有損其等權益。況系爭協議書第2條
      約定：「結清舊制之年資採計、基數計算方式，悉依據『
      經濟部所屬事業人員退休撫卹及資遣辦法』及勞動基準法
      等相關規定辦理。平均工資之計算悉依據行政院82年12月
      15日台82經00000號函核定『經濟部所屬事業機構列入計算
      平均工資之給與項目表』之規定辦理；平均工資內涵加班
      費之計算悉依據『經濟部所屬事業指派加班控管注意事項』
      第4點第2款規定辦理」，有系爭協議書可稽（見原審卷第
      125至136頁），仍約定應依退撫辦法及勞基法辦理，且未
      約明排除系爭夜點費作為工資之一部，自難認兩造已就系
      爭夜點費不納入平均工資計算部分有所合意。則系爭夜點
      費既屬勞基法規定之工資，上訴人於給付被上訴人舊制年
      資退休金時，既未將系爭夜點費納入平均工資計算，有違
      反勞基法規定，仍應依勞基法規定標準，補給被上訴人結
      清舊制年資之差額，是上訴人此部分抗辯，並不可取。
　　㈢被上訴人得否請求附表一「應補發金額」欄所示金額及如
      附表一「利息起算日」欄所示法定遲延利息？
　　⒈依附表一所示，被上訴人任職期間均跨越勞基法施行前後
      ，依勞基法第84條之2規定，有關適用勞基法前之年資，
      應依當時適用之法令規定計算；至於適用勞基法後之年資
      ，則依同法第55條規定計算。又退休規則第9條第1款規定
      「工人退休金之給與規定如左：一、依第5條規定自願退
      休之工人及依第6條規定命令退休之工人，工作年資滿15
      年者，應由工廠給與30個基數之退休金，工作年資超過15
      年者，每逾1年增給半個基數之退休金，其賸餘年資滿半
      年者以1年計算，未滿半年者不計，合計最高以35個基數
      為限」，第10條第1項第1款規定：「退休金基數之計算方
      式如左：一、按月支薪者，以核准退休前3個月平均工資
      所得為準」。且勞基法第55條第1項第1款、第2項分別規
      定：「勞工退休金之給與標準如下：按其工作年資，每滿
      1年給與2個基數。但超過15年之工作年資，每滿1年給與1
      個基數，最高總數以45個基數為限」、「前項第1款退休
      金基數之標準，係指核准退休時1個月平均工資」。以及
      勞退條例第11條第1、3項分別規定：「本條例施行前已適
      用勞動基準法之勞工，於本條例施行後，仍服務於同一事
      業單位而選擇適用本條例之退休金制度者，其適用本條例
      前之工作年資，應予保留。……第一項保留之工作年資，於
      勞動契約存續期間，勞雇雙方約定以不低於勞動基準法第
      五十五條及第八十四條之二規定之給與標準結清者，從其
      約定。」。
　　⒉系爭夜點費屬勞基法第2條第3款所定工資，已如前述，則
      上訴人計算被上訴人之退休金，自應將系爭夜點費列為平
      均工資計算基礎。被上訴人任職於上訴人期間均跨越勞基
      法施行前後，分別依前揭規定計算其退休金基數如附表一
      所示，茲依退休規則第10條第1項第1款、勞基法第2條第4
      款規定，將舊制結清前3個月平均夜點費與舊制結清前6個
      月平均數額分別計入平均工資計算後，被上訴人各得請求
      上訴人補發如附表一「應補發金額」欄所示金額。準此，
      被上訴人請求上訴人分別補發如附表一「應補發金額」欄
      所示金額，及如附表一「利息起算日」欄所示之法定遲延
      利息，為有理由。
六、綜上所述，被上訴人依勞退條例第11條、勞基法第84條之2
    、第55條第1項第1款、第3項、退休規則第9條第1款規定，
    請求上訴人應給付分別如附表一「應補發金額」欄所示金額
    ，及分別自如附表一「利息起算日」欄所示之起算日起至清
    償日止，按年息5％計算之利息，為有理由，應予准許。原審
    （除減縮部分外）為上訴人全部敗訴之判決，並依職權宣告
    假執行及附條件免為假執行，並無不合。上訴論旨指摘原判
    決（除減縮部分外）不當，求予廢棄改判，為無理由，應予
    駁回。又林淮洵在本院減縮法定遲延利息部分，爰將原判決
    主文第一項所命上訴人給付林淮洵法定遲延利息部分，減縮
    如主文第三項所示，併此敘明。 
七、本件事證已臻明確，兩造其餘之攻擊或防禦方法及所用之證
    據，經本院斟酌後，認為均不足以影響本判決之結果，爰不
    逐一論列，附此敘明。
八、據上論結，本件上訴為無理由，判決如主文。
中　　華　　民　　國　　111 　年　　4 　　月　　26　　日
                  勞動法庭
                      審判長法  官  黃雯惠
                            法  官  朱慧真
                            法  官  趙伯雄
正本係照原本作成。
不得上訴。
中　　華　　民　　國　　111 　年　　4 　　月　　26　　日
　　　　　　　　　　　　　  書記官  陳韋杉
　　　　　　　　　　　　　　　　　　　　　　　　　　
附表一（日期：民國/金額：新臺幣）
編號 員工姓名 服務年資起算日 退休或舊制年資結清日 結清、退休金基數(個)  平均夜點費  應補發金額 利息起算日 １ 何永德 78年1月27日 109年7月1日 勞基法施行前  0.0000 舊制結清前3 個月 4,800元 17萬7,938元 109年8月1日     勞基法施行後 36.5000 舊制結清前6 個月 4,875元   ２ 林志誠 67年9月30日 109年7月1日 勞基法施行前 11.8333 舊制結清前3 個月 4,800元 21萬8,488元 109年8月1日     勞基法施行後 33.1667 舊制結清前6 個月 4,875元   ３ 游郅銳 80年1月27日 109年7月1日 勞基法施行前  0.0000 舊制結清前3 個月 4,800元 16萬8,188元 109年8月1日     勞基法施行後 34.5000 舊制結清前6 個月 4,875元   ４ 顏偉明 77年5月5日 109年7月1日 勞基法施行前  0.0000 舊制結清前3 個月 4,800元 18萬2,813元 109年8月1日     勞基法施行後 37.5000 舊制結清前6 個月 4,875元   ５ 莊富洸 78年1月27日 109年7月1日 勞基法施行前  0.0000 舊制結清前3 個月 4,800元 17萬7,938元 109年8月1日     勞基法施行後 36.5000 舊制結清前6 個月 4,875元   ６ 林淮洵 68年2月11日 109年7月1日 (已於110年9月30日退休) 勞基法施行前 11.0000 舊制結清前3 個月 4,800元 21萬8,550元 110年11月1日     勞基法施行後 34.0000 舊制結清前6 個月 4,875元   

附表二（上訴人主張方案，見原審卷第83頁，幣值：新臺幣）：
編號 員工姓名 服務年資起算日期 舊制結清日期 退休日期 結清基數  平均夜點費(含加發)  平均加發夜點費  應補發舊制結清金額(算法一) 應補發舊制結清金額(算法二) 應補發舊制結清金額(算法三) 1 何永德 78年1月27日 109年7月1日 121年10月1日 勞基法施行前 0.0000  結清前3個月 4,800元 結清前3個月 3,150.0元 11萬6,344元 17萬7,938元 11萬6,344元      勞基法施行後 36.5000  結清前6個月 4,875元 結清前6個月 3,187.5元    2 林志誠 67年9月30日 109年7月1日 113年1月1日 勞基法施行前 11.8333  結清前3個月 4,800元 結清前3個月 3,150.0元 14萬2,994元 16萬1,688元 10萬5,719元      勞基法施行後 33.1667  結清前6個月 4,875元 結清前6個月 3,187.5元    3 游郅銳 80年1月27日 109年7月1日 122年12月1日 勞基法施行前 0.0000  結清前3個月 4,800元 結清前3個月 3,150.0元 10萬9,969元 16萬8,188元 10萬9,969元      勞基法施行後 34.5000  結清前6個月 4,875元 結清前6個月 3,187.5元    4 顏偉明 77年5月5日 109年7月1日 120年1月1日 勞基法施行前 0.0000  結清前3個月 4,800元 結清前3個月 3,150.0元 11萬9,532元 18萬2,813元 11萬9,523元      勞基法施行後 37.5000  結清前6個月 4,875元 結清前6個月 3,187.5元    5 莊富洸 78年1月27日 109年7月1日 121年7月1日 勞基法施行前 0.0000  退休前3個月 4,800元 退休前3個月 3,150.0元 11萬6,344元 17萬7,938元 11萬6,344元      勞基法施行後 36.5000  退休前6個月 4,875元 退休前6個月 3,187.5元    6 林淮洵 68年2月11日 109年7月1日 110年9月30日 勞基法施行前 11.0000  退休前3個月 4,800元 退休前3個月 3,150.0元 14萬3,025元 16萬5,750元 10萬8,375元      勞基法施行後 34.0000  退休前6個月 4,875元 退休前6個月 3,187.5元